【裁判字號】    95,台上,6638
【裁判日期】    951130
【裁判案由】    違反貪污治罪條例
【裁判全文】
最高法院刑事判決            九十五年度台上字第六六三八號
上  訴  人  台灣高等法院台中分院檢察署檢察官
被      告  甲○○
上  訴  人
即  被  告  乙○○
上列上訴人等因被告等違反貪污治罪條例案件，不服台灣高等法
院台中分院中華民國九十四年十月十三日第二審更審判決（九十
四年度上更(二)字第二四二號，起訴案號：台灣台中地方法院檢察
署九十年度偵字第一０三六０號），提起上訴，本院判決如下：
    主  文
原判決撤銷，發回台灣高等法院台中分院。
    理  由
原判決認定被告甲○○及上訴人即被告乙○○有如原判決事實欄
所示之犯行，因而撤銷第一審之科刑判決，改判論處甲○○、乙
○○共同連續行使公務員明知為不實之事項，而登載於職務上所
掌之公文書，足以生損害於公眾罪刑（甲○○處有期徒刑一年七
月，乙○○處有期徒刑一年二月，均緩刑三年）；固非無見。
惟查：（一）判決所載之事實及理由，相互牴觸者，即屬判決理
由矛盾，依刑事訴訟法第三百七十九條第十四款之規定，其判決
當然為違背法令。原判決事實認定：「吳欽賜原係台中縣沙鹿鎮
鎮長，陳高山係該鎮公所秘書、甲○○原係同鎮鎮公所工友，擔
任總務工作、乙○○原係鎮公所清潔隊員兼任鎮長司機（民國八
十七年八月一日任職鎮長司機），皆係依據法令從事公務之人員
。吳欽賜於八十七年三月一日就任台中縣沙鹿鎮鎮長後，明知該
公所之廠牌ＢＭＷ車號Ｂ２－八四五一號公務車，係供鎮長處理
公務所專用，使用人為吳欽賜，而該車之保管人為甲○○。吳欽
賜竟仍於八十七年七、八月間某日，交代其司機乙○○交付該Ｂ
２－八四五一號公務車之『鑰匙及車輛』與李忠和，即擅自將該
車交予未具公務人員身分之私人秘書李忠和私用」等情（見原判
決正本第一頁至第二頁）。惟理由說明：「稽諸卷附台中縣沙鹿
鎮公所九十三年三月十一日沙鎮行字第0930003440號函謂：『乙
○○自八十七年七月一日於本所任職，其任職迄今所曾保管之財
產資料情形，如附件。本所車號Ｂ２－八四五一號公務車，於八
十七年六月起至十二月間，其保管人為甲○○，使用人為本鎮公
所鎮長』等語，而該函附件所示乙○○自八十七年七月一日在沙
鹿鎮鎮公所任職」等語（見原判決正本第十五頁），又謂：「甲
○○、乙○○二人對該車輛並無何交付他人私用之行為，乙○○
所為僅係受使用人吳欽賜之命將『車鑰匙』交付李忠和」（見原
判決正本第十三頁）、又說明：「乙○○於任職鎮長司機之前，
該公務車輛已交付私人使用」等語（見原判決正本第十六頁第四
行至第五行）；原判決事實之認定與理由之說明即有不符，理由
亦互相矛盾，判決自有違誤。（二）原判決就檢察官起訴指甲○
○與吳欽賜、陳高山、李忠和共謀隱藏上開公務車輛私用而遭竊
之事實，使國庫吸收失車之損失，甲○○及吳欽賜、陳高山、李
忠和等人即以上開方法，對於主管之事務，明知違背法令，直接
圖利李忠和等相關人員，因此免除對公庫賠償新台幣十八萬四千
七百七十三元之不法利益，而認甲○○另牽連涉犯貪污治罪條例
第六條第一項第四款之圖利罪嫌等情，認不構成犯罪，不另為無
罪之諭知，於理由說明：依卷附台中縣沙鹿鎮公所九十三年三月
十一日沙鎮行字第0930003440號函，本案之公務車之保管人為甲
○○，使用人為該鎮公所鎮長，乙○○並非該車輛之保管人；又
本件將公務車輛借予他人使用者係車輛之使用人吳欽賜，並非甲
○○及乙○○，而依八十八年六月七日台中縣沙鹿鎮公所秘書室
辦事員林素芬之簽呈所載，應負賠償責任者，為無證據足資證明
係保管人之乙○○，而林素芬之簽呈又未列應負賠償責任之吳欽
賜；甲○○、乙○○二人所提之不實事項尚須送經審計部台灣省
台中縣審計室為實質查核，未經吳欽賜核可，公文應無法送出。
是甲○○辯稱：本件公務車之報廢係依上面的指示辦理等語，即
非不可採。又甲○○、乙○○所為行使公務員登載不實文書之所
為，應均僅在隱藏上開吳欽賜將公務車輛交付私人秘書李忠和私
用而遭竊之事實，尚無從認定甲○○、乙○○有何圖利該系爭車
輛使用人或保管人之意思等情為其依據；惟依原判決認定之事實
及卷內資料，林素芬之簽呈固誤以乙○○為使用人而簽請依規定
應負責賠償責任，但鎮長吳欽賜及甲○○既分別為使用人及保管
人，甲○○復在該簽呈上簽註不實意見：「經詳實查證，保管使
用人有盡保管之責任，因遭受不可抗力之事由而遺失，請准予報
廢並解除其責任併陳」等語，則甲○○此舉何以無為該公務車之
保管人或使用人免除責任之意思？未據原判決於理由內說明其判
斷之依據及認定之理由，原判決自有判決理由不備之違誤。（三
）原判決理由欄三以：「甲○○、乙○○利用不知情之劉彩杏填
寫『維修費用請示單』，甲○○、乙○○利用劉彩杏、林素芬、
石珀如先後製作、行使不實屬公文書之簽呈或查核表或公文書函
等資料，均足生損害於沙鹿鎮公所就該車輛遺失報廢程序之處置
及政府機關對車輛財產管理之正確性，應論以間接正犯」等語（
見原判決正本第八頁）；惟原判決事實欄未載有甲○○、乙○○
利用不知情之劉彩杏填寫維修費用請示單之犯罪事實，且於理由
欄四更說明本案公務車輛報請維修係保存之必要行為，甲○○、
乙○○在保存期限內為維修之申請，亦不涉犯圖利罪責等語（見
原判決正本第十三頁至第十四頁）；原判決自有事實與理由矛盾
之違法。以上或為上訴意旨所指摘，或為本院得依職權調查之事
項，應認原判決仍有撤銷發回更審之原因。原判決其他不另為無
罪諭知部分，因檢察官起訴認與發回之有罪部分有裁判上一罪關
係，基於審判不可分之原則，應一併發回。
據上論結，應依刑事訴訟法第三百九十七條、第四百零一條，判
決如主文。
中    華    民    國  九十五  年   十一   月   三十   日
                      最高法院刑事第十二庭
                          審判長法官  林  永  茂
                                法官  洪  文  章
                                法官  蘇  振  堂
                                法官  蕭  仰  歸
                                法官  何  菁  莪
      本件正本證明與原本無異
                                      書  記  官
中    華    民    國  九十五  年   十二   月    四    日
                                                      J


司法院資訊處製作；財團法人民間司法改革基金會備份。
